臺北高等行政法院判決
　　　　　　　　　　　　　　　　　　 93年度訴字第02220號
　　　　　　　　　　　　　　　.
原　　　告　甲○○
原　　　告　乙○○
原　　　告　丙○○
共　　　同
訴訟代理人　許哲嘉律師
複代理人　　林世芬律師
被　　　告　經濟部
代　表　人　丁○○部長）住同.
訴訟代理人　己○○
　　　　　　戊○○
上列當事人間因水利法事件，原告不服行政院中華民國93年5月
4日院臺訴字第0930084273號訴願決定，提起行政訴訟。本院判
決如下：
    主  文
原告之訴駁回。
訴訟費用由原告負擔。
    事  實
壹、事實概要：
    本件被告經濟部以原告甲○○等未經申請許可，於民國（下
    同）92年3月6日在南投縣水里鄉○○○段濁水溪之河川區域
    內採取土石，違反水利法第78條之1第3款規定，依同法第92
    條之2第7款規定，以92年12月5日經授水字第09220249140號
    、92年12月9日經授水字第09220249160號、92年12月5日經
    授水字第09220249150號處分書分別處原告等罰鍰新臺幣（
    下同）各100萬元。原告等不服，提起訴願，旋遭駁回，遂
    向本院提起行政訴訟。
貳、兩造聲明：
一、原告聲明求為判決：
(一)、訴願決定及原處分均撤銷。
(二)、訴訟費用由被告負擔。
二、被告聲明求為判決：
(一)、駁回原告之訴。
(二)、訴訟費用由原告負擔。
參、兩造之爭點：（被告未於言詞辯論及準備期日到庭，玆據原
    告起訴狀意旨記載其聲明及主張）
一、原告主張之理由：
(一)、依據河川管理辦法第6條第1項規定，足見「河川區域」之劃
    定有其一定之標準與程序。經查，被告對原告等課以罰鍰之
    上開處分書中違規內容欄僅填載：「在河川區域內未經申請
    許可採取土石」云云，惟對於原告等係在「河川區域」內採
    取土石之認定依據卻付之闕如。故關於原告等是否確於「河
    川區域」內採取土石，即不無疑義。甚且，南投縣政府警察
    局集集分局本以原告甲○○、乙○○、丙○○及訴外人彭煥
    雄、林良政、石正三等人係共同在「行水區」內擅採土石為
    由，將上開人員以涉犯竊盜罪及違反水利法等罪嫌移送臺灣
    南投地方法院檢察署偵辦。惟嗣經臺灣南投地方法院檢察署
    偵結認定，原告等採取砂石之位置係在行水區域線之外，並
    非行水區內，有臺灣南投地方法院檢察署92年度偵字第1104
    號起訴書影本乙份足參。益見被告對原告等之上開行政處分
    ，係基於錯誤之事實認定所為，亦即，原告等採取砂石位置
    根本非在「河川區域」內。因此，原處分不僅未舉證證明處
    分之根據，且亦有事實認定錯誤之處，足證該等處分確有違
    法之情形。臺灣南投地方法院檢察署92年度偵字第1104號違
    反水利法案卷中關於訴外人林良政、石正三及原告等之筆錄
    內容，原告等均無意見，並引用為本件之證據，合先陳明。
(二)、復以，水利法第78條之1第3款之該當要件，應係指明知未經
    許可仍在河川區域內採取或堆置土石之謂。是以，如有合理
    之根據足令行為人信以為在河川區域內採取土石係事先經過
    許可者，自無違反上開規定之情事，更無因此而受行政罰鍰
    之理由。經查，縱然原告等採取土石之地點係位於河川區域
    內，惟原告等斯時確有合理之根據足信採取土石係經事先許
    可者，此業經臺灣南投地方法院檢察署偵查屬實在案。原告
    等於行為時確有合理之根據足信採取及堆置土石係經事先許
    可，而無過失可言，此有如下事證足資證明：
１、原告甲○○於92年3月7日偵訊時供稱：「（問：公文誰給你
    的？）林良政叫石正三前天拿給我的，他說叫我可以動工了
    。」訴外人石正三於92年3月6日警訊時供稱：「（問：明隧
    道旁之堆置場是否你選定的？距離工地多遠？）是我找的。
    約2、3百公尺。」「（問：水里鄉公所工程契約書（稿）影
    本是否你提供給甲○○的？）是代表林良政拿給我的，我再
    交給甲○○的。」復於92年3月13日偵訊時稱：「（問：甲
    ○○誰僱去？）我僱去的。」「（契約誰給你？）契約書是
    林良政拿給我，我直接拿給甲○○。」又關於契約書係林良
    政拿給石正三，再由石正三交給甲○○之情，業據林良政當
    庭供稱屬實在卷。
２、另訴外人林良政於92年3月6日警訊時亦供承：「（問：甲○
    ○稱是你通知他動工的是否正確？）甲○○有打電話問我是
    否可以動工，我告訴他說，彭煥雄說已經申請了，可以動工
    了，不是我通知甲○○的。」
３、據上足知，原告甲○○之所以僱請原告乙○○、丙○○前往
    本件被查獲地點採取及載運土石，完全係基於信賴訴外人石
    正三所交付之水里鄉公所工程契約書（稿）及圖示影本所致
    ，而原告乙○○、丙○○亦同樣係因甲○○出示上開工程契
    約及圖示始前往施工。足見原告等係基於信賴上開工程契約
    及圖示之真正，以為系爭土石之採取及堆置業經事先許可，
    考之原告等均屬從事勞力業之工人，衡情實無法苛求渠等有
    能力去判別公文書之真正與否等情，堪認原告等就本件採取
    及堆置土石之行為，應無過失可言。亦因如此，原告等始得
    獲臺灣南投地方法院檢察署不起訴處分。
(三)、準上足見，原告等確實不是明知未經許可而在本件查獲地點
    採取土石，反而是基於採取土石業經事先許可之合理信賴所
    致。故原告等並無違反水利法第78條之1第3款之情事，從而
    ，被告以原告等違反上開規定為由，援引同法第92條之2第7
    款規定對原告等課以行政罰鍰，自屬違法。
二、被告主張之理由：
(一)、查原告等未經許可採取土石之地點，經核對臺灣省政府87年
    5月1日府建水字第142178號公告之濁水溪（含支流清水溪）
    河川區域（含行水區）第414號河川圖籍，確係位於行水區
    域外河川區域內無誤，非原告等所稱採取土石地點不在河川
    區域內，且依水利法第78條之1規定，不因其位於行水區外
    而不罰。
(二)、又原告等陳述其確實不是明知未經許可而在本件查獲地點採
    取土石，反而是基於採取土石業經事先許可之合理信賴所致
    一節，查原告等未經許可採取土石之地點，業經水里鄉公所
    業務承辦人林成嘉當場認定係在「水里鄉頂崁村6鄰濁水溪
    畔排水溝工程」施工範圍外無誤，有被告所屬水利署第四河
    川局92年3月6日取締紀錄、現場照片及位置圖可稽。現場經
    該局派員檢測結果，開挖面積約730平方公尺，平均開挖深
    度約2.3公尺，開挖土石數量約1,679立方公尺，有現場位置
    圖可稽，原告等於河川區域內未經許可採取土石之違反事實
    ，已甚為明確。查原告等未經查明採取土石地點是否在系爭
    工程範圍內、系爭工程承包商負責人是否為林良政及石政三
    ，及系爭工程是否經水里鄉公所核准開工，即依林良政及石
    政三指示採取土石，顯有過失，依釋字第275號解釋，被告
    依法所為處分，並無不當。綜上所陳，本案基於維護河川正
    常機能及河防安全之河川管理需要，依法所作處分及訴願決
    定，並無違誤，有關刑事案件部分，雖為不起訴處分，但不
    影響被告有關行政處分之認定，原告等主張為無理由。
    理  由
一本件被告經合法通知，未於言詞辯論期日到場，依行政訴訟法
  第218條準用民事訴訟法第386條、第385條第1項前段規定，核
  無民事訴訟法第386條所列各款情形，爰依到場原告之聲請，
  由其一造辯論而為判決，合先敘明。
二按「河川區域內」採取或堆置土石行為應經許可；違反第78
  條之1第3款規定，未經許可採取或堆置土石者，處新臺幣100
  萬元以上500萬元以下罰鍰，水利法第78條之1第3款、第92條
  之2第7款固分別訂有明文。
三查原告等未經許可，在南投縣水里鄉○○○段濁水溪河川區域
  內採取土石，經被告所屬第四河川局派員於92年3月6日查獲。
  此有經原告等三人簽名、捺指印之第四河川局92年3月6日現場
  取締紀錄、測繪圖、照片等影本在卷可稽，並經本院調閱臺灣
  南投地方法院檢察署92年度偵字第1104號偵查卷屬實，違規事
  實洵堪認定。
四原告起訴意旨略謂：被告對原告等課以罰鍰之處分書中對於原
  告等係在「河川區域」內採取土石之認定依據付之闕如。且經
  臺灣南投地方法院檢察署偵結認定，原告等採取砂石之位置係
  在行水區域線之外，並非行水區內。原告等確實不是明知未經
  許可而在本件查獲地點採取土石，反而是基於採取土石業經事
  先許可之合理信賴所致，並無違反水利法第78條之1第3款情事
  云云。
四本院判斷如下：
(一)、查原告等未經許可採取土石之地點，業經水里鄉公所業務承
    辦人林成嘉當場認定係在「水里鄉頂崁村6鄰濁水溪畔排水
    溝工程」施工範圍外無誤，有被告所屬水利署第四河川局92
    年3月6日取締紀錄、現場照片及位置圖可稽。再經核對臺灣
    省政府87年5月1日府建水字第142178號公告之濁水溪（含支
    流清水溪）河川區域（含行水區）第414號河川圖籍，以上
    均附於原處分卷可稽，顯見原告等未經許可採取土石之地點
    確係位於行水區域外河川區域內無誤，非原告等所稱採取土
    石地點不在河川區域內，此外臺灣南投地方法院檢察署92年
    度偵字第1104號對另案被告林良政等之起訴書亦認定未經許
    可採取土石之地點雖非在行水區內，但係在河川公地上，亦
    有該起訴書附卷可參。原告徒引河川管理辦法第6條第1項規
    定，並未舉證未經許可採取土石地點係在河川區外，自不可
    採。另依行為時及裁罰時即92年2月6日公布施行之水利法第
    78條之1規定，不因其位於行水區外而不罰，與修正前水利
    法第78條規定應在行水區採取土石不同，原告主張經臺灣南
    投地方法院檢察署偵結認定，原告等採取砂石之位置係在行
    水區域線之外，並非行水區內，應屬不罰云云，顯係誤解。
    另現場經第四河川局派員檢測結果，開挖面積約730平方公
    尺，平均開挖深度約2.3公尺，開挖土石數量約1,679立方公
    尺，有現場位置圖可稽，原告等於河川區域內未經許可採取
    土石之違反事實，已甚明確。
(二)、按司法院第275號解釋：「人民違反法律上之義務而應受行
    政罰之行為，法律無特別規定時，雖不出於故意為必要，仍
    須以過失為其責任條件。」查水利法第78條之1第3款違反行
    法上義務之行為構成要件，並無明文規定應以故意為限，是
    以該違反行法上義務之行為仍包括過失為責任條件，原告以
    水利法第78條之1第3款之構成要件指明知未經許可仍在河川
    區域內採取或堆置土石之謂云云，顯係誤解。
(三)、經查，本件違反行政法上義務之行為係：原告甲○○僱請原
    告乙○○、丙○○前往本件被查獲地點採取及載運土石，則
    原告甲○○乃僱用原告乙○○、丙○○施行採取土石者、原
    告乙○○駕駛挖土機採取、原告丙○○駕駛砂石車載運，均
    分別為採取土石之行為人，各自應負有義務查明採取土石地
    點是否在經核准之工程範圍內及採取土石是否經核准，按其
    情節亦能注意，詎原告等三人竟疏於注意，未查明採取土石
    地點是否在經核准之工程範圍內及採取土石是否經核准，輕
    率相信與查明義務無關之訴外人石正三所交付之水里鄉公所
    工程契約書（稿）及圖示影本，即在河川區採取土石，自有
    過失。
(四)、復查，原告等三人確有於上開時地採取土石，應負過失責任
    ，業如前述，上開行為雖經臺灣南投地方法院檢察署92年度
    偵字第1104號不起訴處分，不起訴之理由無非以原告等三人
    採取土石係基於信賴訴外人石正三所交付之水里鄉公所工程
    契約書（稿）及圖示影本所致，而原告乙○○、丙○○亦同
    樣係因甲○○出示上開工程契約及圖示始前往施工，乃認定
    無竊盜不法所有意圖，而為不法訴處分。但縱原告等三人因
    相信上開變造之工程契約圖說，無法確實證明原告等三人有
    故意違反未經許可採取土石行法上義務之行為。惟查：上開
    經變造之工程契約圖說內僅係附註第4點「砂土物禁止運出
    ，應留於土溝旁」遭塗銷而已，此比對偵查卷第37、38頁自
    明，但經變造之工程契約圖說內附註遭塗銷，僅會使人誤認
    砂土物可運出，與本件原告應查明採取土石是否經核准之注
    意義務無關，是以上開變造之工程契約圖說並不足以證明原
    告等人無過失，原告以此主張無過失云云，亦非可採。
五從而，被告依首揭規定，各處原告等罰鍰100萬元，並無不合
  。訴願決定遞予駁回，亦無違誤，均應予維持。本件原告之訴
  為無理由，應予駁回。
據上論結，本件原告之訴為無理由，爰依行政訴訟法第218條、
第98條第3項前段、民事訴訟法第385條第1項前段判決如主文。
中　　華　　民　　國　　94　　年　 　9　　月　 22  　 日
                       第七庭 審判長 法  官 劉介中
                                     法  官 黃秋鴻
                                     法  官 李玉卿
上為正本係照原本作成。
如不服本判決，應於送達後20日內，向本院提出上訴狀並表明上
訴理由，如於本判決宣示後送達前提起上訴者，應於判決送達後
20日內補提上訴理由書（須按他造人數附繕本）。
中　　華　　民　　國　　94　　年　 　9　　月　 22  　 日
                                     書記官 黃明和
